ACORDAO-COMPLETO-2537779

ACÓRDÃO 5041/2022 ATA 31/2022 - SEGUNDA CÂMARA

VISTOS, relatados e discutidos estes embargos de declaração opostos pela Associação Gomes de Matos em face do Acórdão 1564/2022-TCU-Segunda Câmara, por meio do qual o Tribunal não conheceu de recurso de reconsideração interposto contra decisão que julgou suas contas irregulares, com imputação de débito, em razão de irregularidades na execução física e financeira do Convênio 164/2006 para implantação de 25 núcleos do Programa Segundo Tempo, no Distrito Federal,
ACORDAM os Ministros do Tribunal de Contas da União, reunidos em Sessão da Segunda Câmara, diante das razões expostas pelo Relator, em:
9.1. com fundamento nos arts. 32, inciso II, e 34 da Lei 8.443/1992, conhecer e acolher parcialmente estes embargos de declaração, sem efeitos infringentes, para integrar as razões de decidir do Acórdão 1564/2022-TCU-Segunda Câmara, por meio dos esclarecimentos adicionais consignados no voto que fundamenta a presente decisão, mantendo-se inalteradas as partes dispositivas do acórdão embargado;
9.2. dar ciência deste acórdão à embargante.

Embargos de declaração opostos contra acórdão por meio do qual o Tribunal não conheceu de recurso de reconsideração interposto contra decisão que julgou as contas da embargante irregulares, com imputação de débito, em razão de irregularidades na execução física e financeira de convênio para implantação de 25 núcleos do Programa Segundo Tempo, no Distrito Federal.

Segunda Câmara

Ministério da Cidadania; Ministério do Esporte (extinto); Secretaria Especial do Esporte.

3. Embargante: Associação Gomes de Matos (26.502.625/0001-45).

13.1. Ministros presentes: Augusto Nardes (na Presidência), Aroldo Cedraz, Bruno Dantas (Relator) e Antonio Anastasia.
13.2. Ministro-Substituto presente: André Luís de Carvalho.

BRUNO DANTAS

Ministro Bruno Dantas.

Trata-se de embargos de declaração opostos pela Associação Gomes de Matos (peça 64) em face do Acórdão 1564/2022-TCU-Segunda Câmara (peça 56) , por meio do qual o Tribunal não conheceu de recurso de reconsideração interposto contra o Acórdão 4580/2021-TCU-Segunda Câmara (peça 32) . Por intermédio desse decisum, a embargante teve suas contas julgadas irregulares, com imputação de débito, no valor original de R$ 678.579,85 (27/8/2007) , sem aplicação de multa, porquanto prescrita a pretensão punitiva do TCU.
Ciente do teor do Acórdão 1564/2022-TCU-Segunda Câmara em 4/5/2022 (peça 60) , a Associação Gomes de Matos opôs os presentes embargos em 16/5/2022, tempestivamente, portanto. 
Nesta oportunidade, a embargante alega que a deliberação recorrida estaria eivada de omissões.
A primeira, relativa ao tema da prescrição, o qual teria sido tratado no voto, sem que fosse feito referência a ele na parte dispositiva do acórdão embargado.
Sustenta haver, ainda, uma segunda omissão no relatório, o qual não teria registrado o posicionamento da unidade instrutora e do Ministério Público de Contas quanto à prescrição. 
Diante da relevância das questões aduzidas, a embargante finaliza o expediente com o seguinte pedido:
"Ex Positis, a Embargante requer o recebimento e processamento dos aclaratórios nos termos das normas instrumentais deste Egrégio Tribunal de Contas da União, para que sejam as omissões alhures apontadas reconhecidas e inclusas no venerável Acórdão e em seu Relatório."
	É o relatório.

Álvaro de Castro (41.358/OAB-DF), Henrique de Sousa Lima (53.484/OAB-DF) e outros, representando Associação Gomes de Matos.

Procurador Sergio Ricardo Costa Caribé.

TOMADA DE CONTAS ESPECIAL. CONVÊNIO. PROGRAMA SEGUNDO TEMPO. INEXECUÇÃO PARCIAL DO OBJETO PACTUADO E IRREGULARIDADES NA EXECUÇÃO FÍSICA E FINANCEIRA. CITAÇÃO. REJEIÇÃO DAS ALEGAÇÕES DE DEFESA. PRESCRIÇÃO DA MULTA. CONTAS JULGADAS IRREGULARES. DÉBITO. RECURSO DE RECONSIDERAÇÃO. INTEMPESTIVIDADE. NÃO CONHECIMENTO. EMBARGOS DE DECLARAÇÃO. PRESENÇA DE UMA OMISSÃO. CONHECIMENTO E ACOLHIMENTO PARCIAL.

TOMADA DE CONTAS ESPECIAL (TCE)

Secretaria de Recursos (Serur); Secretaria de Controle Externo da Educação, da Cultura e do Desporto (SecexEducação).

Trata-se de embargos de declaração opostos pela Associação Gomes de Matos em face do Acórdão 1564/2022-TCU-Segunda Câmara, por meio do qual o Tribunal não conheceu de recurso de reconsideração interposto contra o Acórdão 4580/2021-TCU-Segunda Câmara. Por intermédio desse decisum, a embargante teve suas contas julgadas irregulares, com imputação de débito, no valor original de R$ 678.579,85 (27/8/2007) , sem aplicação de multa, porquanto prescrita a pretensão punitiva do TCU.
Nesta oportunidade, a embargante alega que a deliberação embargada estaria eivada de omissões relacionadas ao tema da prescrição da pretensão de ressarcimento ao erário, conforme exposto no relatório precedente.
II
Satisfeitos os requisitos atinentes à espécie, os presentes embargos devem ser conhecidos, com fundamento nos arts. 32, inciso II, e 34 da Lei 8.443/1992.
Dito isso, passo ao exame de mérito destes embargos.
Observo, inicialmente, que a embargante faz confusão entre as pretensões punitiva e ressarcitória, quando afirma não haver "no corpo do venerável Acórdão, qualquer referência à decisão sobre a prescrição da pretensão punitiva do Tribunal de Contas da União" (peça 64, p. 3) .
Ocorre que, no caso, o Tribunal, ao prolatar o Acórdão 4580/2021-TCU-Segunda Câmara, ainda na fase instrutória, reconheceu a prescrição da pretensão punitiva, nos seguintes termos (peça 33, p. 5) :
"23. Uma vez que a data limite para entrega da prestação de contas final do convênio em análise ocorreu no final do mês de agosto do ano de 2007 e o ato de ordenação da citação se deu em 26/6/2019 - pronunciamento da então Secretaria de Controle Externo do Trabalho e Entidades Paraestatais (peça 7) , ou seja, em interregno maior que os dez anos fixados no mencionado Acórdão 1441/2016-TCU-Plenário, contado da forma disposta nos mencionados enunciados da jurisprudência selecionada do TCU, está prescrita a possibilidade de sancionamento do responsável." (destaque inserido) 
Assim, como o efeito devolutivo dos recursos adstringe-se, quanto à extensão, à matéria julgada e impugnada, e, no caso, não fora cominada multa à embargante, não caberia tratar novamente, na fase recursal, da prescrição da pretensão punitiva. 
Em sentido diverso, a prescrição da pretensão ressarcitória foi tratada no voto da decisão embargada porque a embargante fora condenada ao ressarcimento ao erário e por se tratar de matéria cognoscível de ofício. 
Quanto ao argumento de que deveria constar "no corpo do Acórdão o entendimento aprovado pelo colegiado julgador sobre a prescrição" (peça 64, p. 3) , não verifico a alegada omissão. 
Em termos estruturais, as deliberações desta Corte são compostas por três partes: o relatório, a fundamentação e o dispositivo (art. 69 do Regimento Interno do TCU) . O relatório, destinado a apresentar uma síntese retrospectiva dos principais fatos processuais, deve conter o teor integral da parte dispositiva da deliberação recorrida quando se tratar de recurso, bem como as manifestações da unidade instrutora e do Ministério Público de Contas. A fundamentação, por sua vez, é destinada à exposição das razões de decidir do relator, apresentando, para tanto, a análise das questões de fato e de direito necessárias ao convencimento do Colegiado. O dispositivo, por fim, apresenta a decisão em si, preceito concreto e imperativo que dá solução ao caso.
No caso, a decisão foi pelo não conhecimento do recurso, conforme consta expressamente do dispositivo do acórdão embargado. E a razão de decidir foi a ausência de um pressuposto objetivo para que o recurso fosse admitido, qual seja, a tempestividade, conforme expressamente declarado no voto da decisão (peça 57, p. 1) :
"4. Conforme a análise realizada pela secretaria de recursos, a parte foi validamente notificada em 8/4/2021, sendo o termo a quo para análise da tempestividade o dia 9/4/2021, e o expediente só foi protocolado em 26/4/2021, após o total de 17 dias do recebimento da comunicação processual.
5. Assim, considerando que o prazo para a interposição do recurso de reconsideração é de quinze dias, conforme estabelecido nos arts. 32 e 33 da Lei 84.443/1992, contados na forma estabelecida pelo art. 183 do Regimento Interno do TCU, o apelo deve ser considerado intempestivo.
6. Além disso, após examinar o recurso apresentado, a Secretaria de Recursos concluiu que a peça recursal traz apenas argumentos e teses jurídicas que se limitam a tentar rediscutir as conclusões deste Tribunal acerca dos fatos já existentes à época da decisão.
7. Dessa forma, os elementos apresentados não ensejam o conhecimento do recurso fora do prazo legal por meio da hipótese prevista no art. 285, § 2º, do RITCU, pois não são apresentados fatos novos para satisfazer o requisito regimental.
8. Feitas essas considerações, acompanho o encaminhamento sugerido, no sentido de que não se deve conhecer deste expediente recursal." (destaques inseridos) 
Não verifico, portanto, a alegada omissão na decisão embargada.
A embargante sustenta que haveria, ainda, uma segunda omissão, referente à ausência, no relatório, da conclusão da unidade instrutora e do Ministério Público de Contas sobre a prescrição. 
Compulsando os autos, verifico que, de fato, houve omissão quanto à ausência de transcrição, no relatório, do posicionamento da unidade instrutora e do Ministério Público de Contas quanto à prescrição e consequente proposta de extinção do processo.
Essa questão foi assim tratada pela unidade instrutora (peça 47, p 3-6) :
"No exame da prescrição, a Serur tem adotado os entendimentos detalhados na peça 46, que contém estudo e pronunciamentos anteriores da Secretaria sobre o tema. Nessas manifestações estão desenvolvidas as seguintes premissas, que serão utilizadas no presente exame: 
a) ao julgar o RE 636.886, o STF conferiu nova interpretação ao art. 37, § 5º, da Constituição Federal, fixando a tese de que 'é prescritível a pretensão de ressarcimento ao erário fundada em decisão de Tribunal de Contas'; 
b) as pretensões punitiva e de ressarcimento devem observar o mesmo regime na atividade de controle externo, dado o objetivo comum da prescrição, de fixar prazo para o Tribunal de Contas agir, para caracterizar o ilícito, identificar seu autor, dimensionar as consequências da conduta e impor as consequências legais, independentemente de tais consequências terem natureza punitiva ou ressarcitória;
c) até que sobrevenha norma específica, entende-se que a prescrição das pretensões punitiva e de ressarcimento, no processo de controle externo, deve observar o regime Lei 9.873/1999, na linha dos recentes pronunciamentos do STF a respeito. Assim, sem prejuízo de se realizar o exame da prescrição também segundo o prazo decenal previsto no Código Civil, o critério adotado, na formulação da proposta de encaminhamento, será o da Lei 9.873/1999. 
Análise da prescrição segundo os critérios do Acórdão 1441/2016-TCU-Plenário
No que se refere à pretensão punitiva, o TCU tem tradicionalmente aplicado os critérios definidos no Acórdão 1441/2016-TCU-Plenário, que, em incidente de uniformização de jurisprudência, orientou-se pela aplicação do Código Civil. Por este acórdão, em linhas gerais, a prescrição subordina-se ao prazo geral de dez anos (CC, art. 205) , contado a partir da data da ocorrência do fato e interrompido pelo ato que ordenar a citação, a audiência ou a oitiva da parte. 
Dentre outras razões que justificaram a adoção desse critério destaca-se a de que o citado dispositivo constitui uma cláusula geral a ser empregada sempre que a pretensão for prescritível, mas a lei não estabelecer um prazo específico, como na hipótese. 
No caso de repasses sujeitos a prestação de contas específica, a data de transferência dos recursos ou a data de glosa de despesas são termos adequados para a incidência de encargos legais (art. 9º da INTCU 71/2012) , mas não para início da prescrição. Para esta finalidade considera-se, no regime do Código Civil, a data da entrega da prestação de contas ou o dia seguinte ao término do prazo final para entrega (o que ocorrer primeiro) , já que, enquanto não exaurido esse prazo, não se pode falar em inércia da Administração-credora (Acórdão 6594/2020-TCU-Segunda Câmara, Ministro Marcos Bemquerer, e 1.470/2020-TCU-2ª Câmara, Ministra Ana Arraes, entre outros) . 
Na situação em análise, verifica-se que o próprio tribunal, no acórdão recorrido, reconheceu que se havia operado a prescrição da pretensão punitiva (voto, peça 33, p. 5) , in verbis: 
'23. Uma vez que a data limite para entrega da prestação de contas final do convênio em análise ocorreu no final do mês de agosto do ano de 2007 e o ato de ordenação da citação se deu em 26/6/2019 - pronunciamento da então Secretaria de Controle Externo do Trabalho e Entidades Paraestatais (peça 7) , ou seja, em interregno maior que os dez anos fixados no mencionado Acórdão 1441/2016-TCU-Plenário, contado da forma disposta nos mencionados enunciados da jurisprudência selecionada do TCU, está prescrita a possibilidade de sancionamento do responsável.'
Considerando a premissa de que as pretensões punitiva e de ressarcimento se submetem ao mesmo regime, conclui-se que estariam prescritas não só a possibilidade de aplicação de multa, mas também a de condenação ao ressarcimento, caso fossem adotados, para ambos os fins, os parâmetros definidos no Acórdão 1441/2016-TCU-Plenário. 
Análise da prescrição pelo regime da Lei 9.873/1999
Adotando-se as premissas fixadas na Lei 9.873/1999 ao caso em exame, e mesmo considerando-se o prazo geral, de cinco anos, observa-se que ocorreu a prescrição. Para tanto, é preciso considerar os seguintes parâmetros: 
a) Termo inicial
A Lei 9.873/1999 apresenta um prazo prescricional geral de cinco anos, contados da data da prática do ato ou, no caso de infração permanente ou continuada, do dia em que tiver cessado (art. 1º) . No caso de convênios e instrumentos congêneres, tal prazo só começa a fluir no momento em que forem prestadas as contas ou, diante de sua extemporaneidade ou omissão, na data do primeiro ato de apuração do fato, o que ocorrer primeiro. 
No caso em questão, as contas foram prestadas em 27/8/2007 (peça 3, p. 188) , sendo esse o termo inicial para a contagem do prazo prescricional da lei. 
b) Prazo
A Lei 9.873/1999 apresenta um prazo geral, de cinco anos (art. 1º) , e um prazo especial, previsto no art. 1º, § 2º, a saber: 'quando o fato objeto da ação punitiva da Administração também constituir crime, a prescrição reger-se-á pelo prazo previsto na lei penal'. 
c) Interrupções por atos inequívocos de apuração dos fatos
No regime da Lei 9.873/1999, a prescrição se interrompe 'por qualquer ato inequívoco, que importe apuração do fato' (art. 2º, II) , conforme a seguir: 
1) em 31/10/2008, Parecer de Avaliação dos Aspectos Técnicos 81/2008 (peça 3, p. 144-164) ; 
2) em 27/2/2009, Ofício 94/2009-DECO, da Polícia Civil do Distrito Federal, solicitando informações acerca do convênio (peça 3, p. 166) ; 
3) em 26/10/2010, Ofício 13915/2010 - SR/DPF/DF - DELEFIN, do Departamento de Polícia Federal, solicitando informações acerca do convênio (peça 3, p. 180) ; 
4) em 25/11/2010, Memorando 494/2010-SPOA/SE/ME, prestando as informações solicitadas (peça 3, p. 182-184) , 
5) em 26/5/2014, Parecer Financeiro 73/2014 (peça 3, p. 186-192) ; 
6) em 12/3/2015, Relatório de Auditoria 488/2015, da Controladoria-Geral da União (peça 3, p. 262-265) ; 
7) em 28/3/2016, Ofício 0110/2016-TCU/SecexEducação, prestando informações ao Departamento de Polícia Federal (peça 3 do TC Processo 006.625/2016-9, apenso) ; 
8) em 22/4/2016, Despacho solicitando o apensamento do TC Processo 006.625/2016-9 (solicitação de informação) a este processo (peça 4) ; 
9) em 25/6/2019, instrução da Secretaria de Controle Externo do Trabalho, propondo citação dos responsáveis (peça 6) . 
d) Interrupções pela citação dos responsáveis
A prescrição também é interrompida 'pela notificação ou citação do indiciado ou acusado, inclusive por meio de edital', nos termos do art. 2º, I, da Lei 9.873/1999. E, no regime dessa lei, a interrupção se dá pela citação propriamente dita, e não pelo despacho que a ordena. Com esse fundamento, houve a interrupção em 29/8/2019, com a citação da associação (peça 18) . 
e) Interrupção pela decisão condenatória recorrível
Por fim, a prescrição também se interrompe 'pela decisão condenatória recorrível' (art. 2º, III, da Lei 9.873/1999) . Com esse fundamento, houve a interrupção em 23/3/2021 (peça 32) , data da sessão em que foi proferido o acórdão condenatório. Essa interrupção é relevante, por estabelecer prazo para julgamento do recurso. 
f) Da prescrição intercorrente
Nos termos do art. 1º, § 1º, da Lei 9.873/1999, opera-se a prescrição intercorrente se o processo ficar paralisado por mais de três anos, aguardando 'julgamento ou despacho'. 
Note-se que há uma correlação entre essa hipótese e as causas de interrupção da prescrição do art. 2º. Com efeito, uma vez interrompida a prescrição por alguma das hipóteses do art. 2º, o processo não pode ficar inativo, sem qualquer inovação processual relevante, por mais de três anos. 
Trata-se de prazo específico, não se aplicando nem o prazo geral de cinco anos nem o prazo especial, da lei penal (§ 2º) . A finalidade da prescrição intercorrente, com seu prazo próprio, é a de assegurar a eficiência e celeridade nas apurações administrativas. Seria contrário a essa finalidade a paralisação injustificada do processo por período maior que o triênio estabelecido para a hipótese. 
A extrapolação do prazo de três anos, sem inovação relevante no processo, pode configurar negligência. Por isso, além de se operar a prescrição, deve-se promover a 'apuração da responsabilidade funcional decorrente da paralisação, se for o caso'. 
Especificamente quanto a esta TCE, as próprias causas de interrupção elencadas acima permitem evidenciar que o processo não teve andamento regular em sua fase externa, qual seja, aquela que ocorre no âmbito do TCU, operando-se a prescrição intercorrente, em decorrência de lapso temporal superior a três anos entre as causas '8' e '9' da alínea 'c', retro. 
Logo, há informações suficientes nos autos para evidenciar andamento irregular do feito, verificando-se a prescrição intercorrente prevista na Lei 9.873/1999. 
g) Conclusão pelo regime da Lei 9.873/1999
Observa-se, pelos eventos indicados, que transcorreu prazo suficiente para se operar a prescrição, tomando-se por referência a Lei 9.873/1999, tida pelo STF como norma regente da prescrição da pretensão punitiva pelo TCU. 
Partindo-se da premissa de que a pretensão reparatória segue as mesmas balizas, enquanto não houver norma específica a respeito, a demonstração de que se operou a prescrição punitiva impõe, como consequência, a conclusão de que também é inviável a condenação ao ressarcimento do prejuízo apurado nos autos. 
Conclusão sobre a prescrição 
De todo o exposto, conclui-se que, caso sejam aplicados os regimes prescricionais adotados pelo Acórdão 1441/2016-TCU-Plenário e pela Lei 9.873/1999, ocorreu a prescrição do débito.
3. Conclusão da instrução preliminar 
Em virtude do exposto, propõe-se: 
3.1 não conhecer do recurso de reconsideração interposto pela Associação Gomes de Matos, por restar intempestivo e não apresentar fatos novos, nos termos do artigo 33 da Lei 8.443/92, c/c o artigo 285, caput e §2º, do RI/TCU; 
3.2 de ofício, tornar sem efeito o Acórdão 4580/2021-TCU-Segunda Câmara e arquivar o processo, por ausência de pressupostos de desenvolvimento válido e regular, ante a ocorrência da prescrição quinquenal da pretensão reparatória do TCU, quer em atenção às disposições da Lei 9.873/1999, quer segundo as diretrizes do Acórdão 1441/2016-TCU-Plenário;
O Parquet especializado também se manifestou quanto à prescrição, nos seguintes termos (peça 52) :
"6. Trato, de início, da questão relacionada à prescrição. Observo que, em diversas oportunidades, ao promover minuciosa e detida análise do tema, defendi que a prescrição da pretensão de ressarcimento ao erário deve seguir as regras estabelecidas no Código Civil atualmente vigente. Cito, como exemplo, os pareceres emitidos nos autos do TC Processo 000.012/2020-3, da relatoria do Ministro Vital do Rêgo; do TC Processo 036.485/2019-5, da relatoria do Ministro-Substituto Marcos Bemquerer Costa; do TC Processo 020.232/2017-9, da relatoria do Ministro-Substituto Weder de Oliveira; do TC Processo 031.091/2013-0, da relatoria do Ministro Benjamin Zymler; do TC Processo 004.030/2017-6, da relatoria do Ministro-Substituto André Carvalho; do TC Processo 029.107/2019-9, da relatoria do Ministro Raimundo Carreiro; do TC Processo 006.359/2019-1, da relatoria do Ministro Augusto Nardes; do TC Processo 017.162/2007-1, da relatoria do Ministro Aroldo Cedraz; do TC Processo 035.278/2015-3, da relatoria do Ministro-Substituto Augusto Sherman Cavalcanti; do TC Processo 000.071/2020-0, da relatoria do Ministro Jorge Oliveira; do TC Processo 027.487/2017-2, da relatoria do Ministro Walton Alencar Rodrigues; e do TC Processo 018.978/2012-6, da relatoria do Ministro Bruno Dantas.
7. Nos pareceres lançados nos referidos processos, sustentei que, em razão de seu caráter genérico e da ausência de normas específicas que disciplinem o assunto, o art. 205 do Código Civil - que constitui a regra geral de prescrição - deve incidir, a priori, em todas as situações para as quais a lei não tenha estabelecido prazo inferior. As normas de direito civil, notadamente as insertas na parte geral do Código Civil, por sua abrangência e estofo em sólidos princípios de direito, devem orientar a aplicação do Direito em todos os ramos, quando não conflitantes com matérias especificamente reguladas. Assim, na inexistência de norma específica para a hipótese, entendo que devem incidir as regras da Lei 10.406/2002.
8. Compreendo, ademais, que a regra do art. 205 do Código Civil, conquanto inespecífica, é perfeitamente compatível com as normas que, desde muito, regem o procedimento de controle externo. E, neste passo, para que não se afronte a harmonia e o caráter sistêmico de suas normas, o Código Civil também pode e deve servir de parâmetro para o regramento de outras questões, como, por exemplo, e no que couber: as causas de suspensão previstas nos arts. 198 e 200; as causas interruptivas do art. 202, incisos I e VI; o recomeço da contagem do prazo estabelecido no art. 202, parágrafo único; a prescrição intercorrente prevista no art. 202, parágrafo único; os efeitos da interrupção efetuada contra devedor solidário, ex vi do art. 204, § 1º, in fine; o prazo geral de dez anos previsto no art. 205; e, o dever de guarda de documentos de que trata o art. 1.194.
9. Ciente de que a egrégia Corte de Contas da União continua a adotar a tese da imprescritibilidade da pretensão de ressarcimento (v.g. Acórdão 5236/2020-TCU-Plenário, 11.839/2020-TCU-2ª Câmara, 18/2021-TCU-1ª Câmara e 120/2021-TCU-Plenário) , peço vênias para ratificar o posicionamento externado nos pareceres acima referenciados, de que o exame da ocorrência da prescrição da pretensão de ressarcimento aos cofres públicos - instrumentalizada nos processos de contas que tramitam no TCU - deve ter como parâmetro o prazo geral de prescrição indicado no art. 205 da Lei 10.406/2002, contado a partir da data de ocorrência da irregularidade que deu origem ao débito, em consonância com o art. 189 da mesma lei.
10. Tendo tais balizas como parâmetro para o exame da matéria, concluo pela consumação da prescrição da pretensão de ressarcimento ao erário neste processo. Como as irregularidades que ensejaram o débito ocorreram durante a vigência do ajuste, ou seja, entre 29/6/2006 e 26/6/2007, o prazo prescricional de dez anos se consumou, sem que fosse interrompido pelo ato que autorizou a citação dos responsáveis, expedido em 1º/7/2019 (peça 9) .
11. Por conseguinte, nos termos do art. 212 do RI/TCU, as presentes contas devem ser arquivadas, sem julgamento de mérito. Todavia, caso o Tribunal de Contas da União, numa análise perfunctória e não exauriente, entenda que as irregularidades guardam correspondência com quaisquer condutas tipificadas na Lei 8.429/1992, deve promover o encaminhamento do acórdão que vier a ser proferido ao Ministério Público Federal, para que adote as medidas que entender cabíveis.
12. Quanto aos requisitos de admissibilidade do recurso de reconsideração interposto pela Associação Gomes de Matos, aquiesço à análise realizada pela unidade instrutiva, que concluiu por sua intempestividade e propôs o seu não conhecimento. Isso porque o recurso foi protocolado 18 dias após a data em que foi cientificada a responsável (peças 39 e 43) , interregno temporal superior ao prazo de 15 dias previsto para a espécie recursal. Ademais, conforme análise da Secretaria de Recursos (peça 47, p. 2-3) , a recorrente não apresentou fatos novos.
13. Diante do exposto, este membro do Ministério Público de Contas junto ao TCU manifesta-se pelo não conhecimento do recurso de reconsideração interposto pela Associação Gomes de Matos, bem como por que, em razão da consumação da prescrição ressarcitória, sejam arquivadas as presentes contas, sem julgamento do mérito, nos termos do art. 212 do Regimento Interno do TCU (RI/TCU) , sem prejuízo de que, caso o Tribunal entenda pertinente, envie cópia do acórdão a ser prolatado, bem como do relatório e do voto que o fundamentarem, à Procuradoria da República no Distrito Federal."
Essa omissão, contudo, não causou prejuízo ao correto entendimento do caso, tampouco violou a garantia da motivação das decisões desta Corte, direito fundamental do jurisdicionado. Não verifico, portanto, erro de procedimento ou de julgamento apto a conferir efeitos infringentes aos embargos, tendo em vista que o tema da prescrição da pretensão de ressarcimento foi devidamente abordado pela decisão embargada, no seguinte excerto do voto (peça 57) :
"9. Por fim, quanto à proposta de tornar sem efeito o acordão recorrido diante da ocorrência da prescrição da pretensão de ressarcimento, adoto o posicionamento clássico e há muito reiterado desta Corte pela imprescritibilidade.
10. No que se refere ao entendimento fixado a partir do RE 636.886/AL (Tema 899 da repercussão geral) ao presente caso, limito-me a registrar o que restou consignado pelo próprio relator, Ministro Alexandre de Moraes (destaques acrescidos) :
'Os argumentos acima elencados conduzem à conclusão no sentido de que a pretensão executória de título executivo proveniente de decisão do TCU da qual resulte imputação de débito ou multa é prescritível; e, portanto, a ela se aplica o prazo prescricional da Lei de Execução Fiscal.
Nenhuma consideração houve acerca do prazo para constituição do título executivo, até porque esse não era o objeto da questão cuja repercussão geral foi reconhecida no Tema 899, que ficou adstrito, como sobejamente já apontado, à fase posterior à formação do título.'
11. Na minha compreensão, diante dessa decisão e da inexistência de lei específica tratando do tema, o TCU terá necessariamente que suprir essa lacuna legislativa definindo as consequências da prescritibilidade, tais como o prazo prescricional, o início da contagem e as causas de interrupção.
12. Recentemente, ao apreciar o TC Processo 000.006/2017-3, o Tribunal decidiu remeter a análise do tema ao processo que será criado em decorrência do Acórdão 459/2022-TCU-Plenário (redator Ministro Walton Alencar Rodrigues) , de 9/3/2022, por meio do qual foi expedido comando à Secretaria-Geral de Controle Externo desta Casa para que forme grupo técnico de trabalho destinado a apresentar projeto de ato normativo que discipline 'o tema da prescrição da pretensão ressarcitória e da prescrição da pretensão punitiva no âmbito do controle externo, tendo por base jurisprudência predominante do Supremo Tribunal Federal, adequando-a às especificidades das diversas formas de atuação do Tribunal de Contas da União'.
13. Dessa forma, até a conclusão desse trabalho, permanecem vigentes, em relação à prescrição da pretensão sancionatória, as regras do Acórdão 1441/2016-TCU-Plenário, e quanto à pretensão ressarcitória, a imprescritibilidade."
A par dessas considerações, entendo que os presentes embargos devem ser acolhidos parcialmente para sanar a omissão suscitada pela embargante, mantendo-se inalterada a decisão embargada. 
Ante o exposto, voto por que o Tribunal adote o Acórdão que ora submeto à deliberação deste Colegiado.
TCU, Sala das Sessões, em 6 de setembro de 2022.
Ministro BRUNO DANTAS 
Relator